【裁判字號】    95,上易,167
【裁判日期】    950919
【裁判案由】    塗銷所有權登記等
【裁判全文】
臺灣高等法院臺中分院民事判決         95年度上易字第167號
上  訴  人  丁○○
上  訴  人  乙○○
共      同
訴訟代理人  陳漢洲律師
            陳嘉宏律師
被  上訴人  甲○○
訴訟代理人  丙○○
上列當事人間請求塗銷所有權登記事件，上訴人對於中華民國
95年3月21日臺灣臺中地方法院94年度訴字第2008號第一審判決
提起上訴，本院於95年9月5日言詞辯論終結，判決如下：
    主  文
上訴駁回。
第二審訴訟費用由上訴人負擔。
    事實及理由
一、被上訴人起訴主張：上訴人丁○○因積欠被上訴人工程款新
    臺幣（下同）110,000、元及管理費239,424元，經被上訴人
    訴請清償該2筆債務，分別經原法院90年度訴字第1254號判
    決上訴人丁○○應給付被上訴人110,000元，及自民國90年4
    月28日起至清償日止按週年利率5%計算之利息，上訴人提起
    上訴，復經鈞院91年度上易字第89號民事判決駁回而確定；
    及經原法院89年度上易字第229號民事判決上訴人丁○○應
    給付被上訴人239,424元，及自88年9月15日起至清償日止按
    週年利率5%計算之利息確定。詎上訴人竟於87年12月31日，
    向臺中市中正地政事務所申請將原為上訴人丁○○所有如原
    判決附表所示土地及建物（以下簡稱系爭不動產），以買賣
    為原因，移轉登記予上訴人乙○○所有，並於88年2月12日
    登記完畢。惟上訴人就系爭不動產從未達成買賣之合意，其
    等以買賣為原因，向地政機關申辦所有權移轉登記，顯係通
    謀而為虛偽之意思表示。被上訴人爰先位聲明訴請確認上訴
    人間就系爭不動產之買賣關係不存在，並請求上訴人乙○○
    塗銷系爭不動產之所有權移轉登記；又縱上訴人間就系爭不
    動產之買賣行為非屬虛偽意思表示，然上訴人均明知上訴人
    丁○○與被上訴人間有債務糾紛，上訴人丁○○竟仍將系爭
    不動產所有權移轉登記予上訴人乙○○，此行為顯有害被上
    訴人對上訴人丁○○之債權，爰備位聲明依民法第244條第1
    、4項規定，訴請撤銷上訴人間就系爭不動產所為買賣債權
    行為、及所有權移轉登記之物權行為，及塗銷上訴人乙○○
    就系爭不動產之所有權移轉登記等語。
二、上訴人則以：被上訴人曾以上訴人明知就系爭不動產並無真
    實之買賣行為，竟以買賣為原因，於87年12月31日向臺中市
    中正地政事務所申請辦理所有權移轉登記，而涉有刑法第21
    4條使公務員登載不實罪嫌，向臺灣臺中地方法院檢察署提
    出告訴，惟經該署檢察官以94年度偵字第8241號處分不起訴
    ，足見；上訴人就系爭不動產之買賣確屬真實，被上訴人提
    起本件訴訟自非有理。又上訴人乙○○係於79年間交付1,00
    0,000元予訴外人即上訴人之弟張德仁、及弟媳蔡佩君，其
    等二人將上開款項投資股票、不動產，因當時股市行情正好
    獲有利潤，遂再將投資本錢及利潤，轉投資上訴人乙○○之
    母姜傳瑩與上訴人丁○○合夥經營之事業，其後該合夥事業
    發生虧損，姜傳瑩為還錢，徵得上訴人丁○○同意，將系爭
    不動產過戶予上訴人乙○○，故上訴人乙○○取得系爭不動
    產所有權移轉登記，曾支付相當對價，並非通謀虛偽意思表
    示，亦非蓄意詐害被上訴人對上訴人丁○○之債權等語。
三、原審判決被上訴人先位之訴勝訴，即(一)確認上訴人間就原判
    決附表所示建物及土地所為之買賣關係不存在。(二)上訴人乙
    ○○應將原判決附表所示建物及土地於88年2月12日所為以
    買賣為登記原因之所有權移轉登記，予以塗銷。上訴人不服
    原判決，提起本件上訴。
四、上訴人於本院聲明，求為判決：
    (一)原判決廢棄。
    (二)被上訴人在第一審之訴駁回。
    並補充陳述稱：
    (一)上訴人乙○○係以買賣抵償債務方式，並另支付250萬元
      代價取得系爭不動產，茲述如下：上訴人丁○○與乙○○
      之母姜傳瑩於75年間陸續合資從事土地開發事業，並成立
      鑫鑫建設及森利建設開發股份有限公司。嗣姜傳瑩、丁○
      ○、及張德仁於85年10月間，以其所有之台中市○○區○
      ○段387、388地號土地，與被上訴人簽立合作自地自建契
      約書，約定由姜傳瑩等三人負擔一半工程費，姜傳瑩於三
      信商業銀行台中分行開設帳號：0000000000號支付該工程
      款項。丁○○、姜傳瑩嗣無力清償銀行貸款，約定由張德
      仁、乙○○、張德偉於88年4月9日另向三信商業銀行貸款
      ，其中乙○○貸款250萬，清償先前姜傳瑩為給付上開工
      程款所積欠銀行之債務，並約定於88年2月間將原先姜傳
      瑩所分得之1、2樓移轉登記予張德仁、張德偉；丁○○所
      分得之4樓移轉登記予乙○○，先前乙○○因姜傳瑩、丁
      ○○之另一合建案亦出資約100萬，故乙○○共支出約350
      萬即充作向丁○○購買系爭不動產之價金。又由原審所提
      出之合作金庫匯款回條，亦可證明乙○○有出資之事實、
      及支出與系爭不動產市價相當之價金，上訴人間並無通謀
      虛偽意思表示、或詐害債權情事。
    (二)前開辦理移轉登記前，因不動產所有權狀均由訴外人王壯
      臺土地登記專業代理人事務所負責保管，而丙○○於88年
      1月15日以其與姜傳瑩、丁○○、張德仁、張德偉、乙○
      ○尚有金錢糾葛且正訴訟中，寄發存證信函要求該事務所
      暫勿交還台中市○○區○○里○○街25巷51號1至6樓（4
      樓為本件系爭建物）建物所有權狀予姜傳瑩等人，及不得
      將上開建物及土地產權移轉，須至丙○○知會後方得交還
      或代辦移轉，及至同年2月8日，丙○○始為同意，丁○○
      因乙○○已支出前開約350萬之價金，故委由該事務所於
      同年2月12日將系爭不動產移轉登記於乙○○，丙○○亦
      知悉丁○○並未實際出資，詎其竟以被上訴人名義起訴主
      張丁○○詐害被上訴人債權，惟丁○○積欠被上訴人工程
      款及管理費係發生於88年9月，當時丁○○已非系爭不動
      產所有權人（88年2月已移轉登記予乙○○），故不可能
      有詐害債權之情。雖被上訴人以系爭房地價值達480萬元
      ，惟該棟6樓所有權人張德偉於93年7月15日出賣予訴外人
      常忠延，其價金僅為390萬，依一般不動產買賣之交易市
      場，6樓之房價應高於4樓，並無被上訴人所稱價值達480
      萬之情，故上訴人乙○○取得系爭不動產實已支付相當之
      對價。
    (三)按第三人主張表意人與相對人通謀而虛偽意思表示者，該
      第三人需負舉證之責。上訴人乙○○確有出資合建之事實
      ，茍乙○○未曾出資參與合建，丁○○斷無將系爭房地所
      有權移轉予乙○○之理。又上訴人丁○○僅積欠被上訴人
      30餘萬元，上訴人丁○○應無理由將顯逾30萬元之系爭不
      動產移轉登記予上訴人乙○○以詐害被上訴人債權，此亦
      與日常生活通常經驗不符。
五、被上訴人於本院聲明，求為判決：上訴駁回。
    並補充陳述稱：
    (一)否認上訴人乙○○主張以買賣抵償100萬元債務，並另支
      付250萬元代價取得系爭不動產。乙○○於原審稱其於78
      年間曾交付將近100萬元予其弟張德仁投資，非但無舉證
      ，且其所提之匯款回條僅得證明其於87年11月10日曾匯款
      35萬元予張德仁而已。又買賣契約成立須買受人與出賣人
      有買賣意思表示之合致始能成立，乙○○既於原審自承其
      不清楚如何取得系爭不動產之權利，益證雙方間就系爭不
      動產無成立買賣之意思。丁○○於台中地檢署檢察官訊問
      時稱不清楚乙○○投資多少、及價款交付予何人，若乙○
      ○有投資，何以丁○○不清楚金額等細目，且投資事業確
      有虧損，亦應由各股東分擔，何以係由丁○○賠償乙○○
      ，更甚者丁○○自承其不清楚房屋市價，如何以該房屋抵
      償與乙○○，上訴人間供述矛盾，顯違常情。
    (二)乙○○另稱有支付250萬元之代價以取得系爭房地，亦未
      舉證，且於檢察官偵訊時及原審審理中均未提及，於鈞院
      審理時始提出，已非可信。又由其提出之存摺、三信商業
      銀行取款憑條、存款存入憑條等均與本件無關，無法證明
      乙○○取得系爭房地有支出對價予丁○○。又依上訴人提
      出之自地自建分期付款進度表，其中並無任何一筆係由乙
      ○○支付，其憑空得至編號A5之房地價值500萬以上，丁
      ○○何以反欠乙○○金錢，而須賠償價值480萬之系爭房
      地。另該合建案由起造人12戶連帶保證向銀行辦理融資貸
      款每戶250萬元，計3000萬元，名義上以姜傳瑩為主債務
      人，土地融資1600萬元直接撥入姜傳瑩帳戶運用，非由姜
      傳瑩個人支付。
    (三)代書廖秀霞於鈞院另案曾稱其經手本件，當時該棟有六層
      ，初始姜傳瑩將其中第3、5、6層給予乙○○、張德偉、
      及張德仁；另3層原登記姜傳瑩及丁○○之名義，嗣要求
      其辦理過戶予乙○○、張德偉、及張德仁，登記6樓者即
      分配予1樓、3樓分配至2樓，5樓分配至4樓等情，足證當
      時係以分配方式移轉登記，顯見雙方無買賣關係存在，上
      訴人就系爭不動產之移轉係屬通謀虛偽意思表示。
    (四)按債務人欲免其財產被強制執行，與第三人通謀而為虛偽
      意思表示，將其所有不動產為第三人設定抵押權者，債權
      人可依侵權行為之法則，請求第三人塗銷登記，亦可行使
      代位權，請求塗銷登記 (最高法院73年台抗字第472號判
      例參照)。上訴人之不實所有權移轉登記行為已損害被上
      訴人之債權，被上訴人自得依侵權行為之法律關係，請求
      塗銷系爭房地之所有權移轉登記，且系爭房地本應予以塗
      銷而回復為上訴人丁○○所有，然上訴人顯怠於行使其權
      利，被上訴人為保全債權，自得依民法第242條規定，請
      求代位塗銷系爭房地之所有權移轉登記，回復為丁○○名
      義等語。
六、查本件經兩造整理不爭執之事項如下：
  (一)上訴人丁○○積欠被上訴人工程款110,000元、及管理費239
    ,424 元。上開二債權，分別經本院91年度上易字第89號、
    及89年度上易字第229號民事判決，判命上訴人丁○○應如
    數給付本金暨法定遲延利息確定。
  (二)上訴人丁○○於87年12月31日以買賣為原因，將系爭不動產
    移轉登記於上訴人乙○○，並於88年2月12日完成登記完畢
    。
七、惟兩造則對下列事項爭執之，茲將兩造爭執之事項，何者之
    主張為可採，論述如下：
  (一)上訴人乙○○取得系爭不動產有無支付相當之對價部分：
    被上訴人主張：上訴人乙○○取得系爭不動產，並無支付相
    當對價等語；而上訴人則辯以：上訴人乙○○取得系爭不動
    產，係以買賣抵償債務方式，並另支付250萬元代價取得系
    爭不動產，總出資超過300萬元，並非無支付相當對價取得
    系爭不動產等語，並於原審提出合作金庫匯款回條、及於本
    院提出上訴人乙○○三信銀存摺、取款憑條、及存款存入憑
    條等件為証。經查：上訴人乙○○於原審係以其於79年間交
    付1,000,000元予其弟張德仁、及弟媳蔡佩君，投資股票、
    及不動產，因獲有利潤，嗣再將該本錢及利潤，轉投資其母
    親姜傳瑩與上訴人丁○○建屋合夥事業云云，惟上開合作金
    庫匯款回條二紙，係上訴人乙○○於78年11月10日分別匯款
    予訴外人張德仁、及蔡佩君，金額各為350,000元，兩者合
    計為700,000元（見原審卷第114頁），該匯款數額已與其上
    開所辯係於79年間交付張德仁等二人1,000,000元之數額有
    間；又上訴人乙○○縱有於78年間投資買賣股票及不動產，
    該投資如何計算利潤、其獲利多寡、及該獲利如何再轉投資
    其母姜傳瑩與上訴人丁○○之土地合建案，均未據其說明及
    提出証據証明之，上訴人此部分所辯，自不足採。上訴人乙
    ○○嗣又於本院另提出台中第三合用合作社之存摺暨取款憑
    條、及存入憑條，主張其於88年4月9日提領250萬元，存入
    姜傳瑩在台中第三信商業銀行台中分行工程專戶第00000000
    00號帳戶內（見本院卷第33至35頁），惟姜傳瑩該帳戶當天
    係存入25,000,000元，並非2,500,000元，上訴人乙○○該
    取款憑條僅能證明其有於該日提領250萬元之事實，並不能
    証明其所提領之2,500,000元係存入姜傳瑩該工程專戶內而
    為該投資款中之一部分。又查上訴人丁○○於台灣台中地方
    法院檢察94年度偵字第8241號偽造文書案件偵訊時陳稱：「
    其與乙○○母親是合夥人，而乙○○本來是投資其等之生意
    ，後來因生意虧損，為要抵充乙○○之投資款，才將系爭房
    地過戶給乙○○」、及「乙○○並未支付其任何款項購買系
    爭不動產。」等語（見原審卷第197頁、該偵查案卷影本）;
    而上訴人乙○○則陳稱: 「其於79年間投資一百餘萬元予其
    母親與丁○○去做生意，約過了十年左右投資生意生敗，為
    要補償其投資款，丁○○將系爭不動產過戶」、及「丁○○
    將不動產過戶時，其並未再額外再支付款項。」等語（見同
    上卷第200頁）。查上訴人乙○○既並不能証明其有投資其
    母親姜傳瑩與上訴人戴國間之土地合建合夥事業之事實，已
    如上述，其等於刑事偵訊時亦均不否認於移轉系爭不動產時
    並未支付任何款項，則上訴人辯以乙○○取得系爭不動產有
    支付相當之對價云云，即屬無據。
  (二)上訴人間就系爭不動產所為之移轉登記是否為通謀虛偽意思
    表示而無效部分：
    被上訴人主張：上訴人間就系爭不動產所為之移轉登記為通
    謀虛偽意思表示而無效等語；上訴人則辯以：上訴人乙○○
    係以買賣抵償債務等方式取得系爭不動產，其與丁○○間並
    無通謀虛偽意思表示等語。經查：証人即辦理系爭不動產之
    代書湯麗惠於原審結証稱：系爭不動產由丁○○移轉登記為
    乙○○所有，係由其負責向臺中市中正地政事務所送件申請
    ，該案係丁○○與姜傳瑩前往其事務所要求辦理，其並未見
    到乙○○；其請丁○○及姜傳瑩閱覽由其預先擬好過戶資料
    內所附之公契內容，二人確認無誤後，其再請二人在該公契
    上簽名，至於乙○○在該公契上所蓋印文，係以丁○○、姜
    傳瑩當日帶至事務所之印章所蓋，除上開公契外，其並未見
    丁○○、與乙○○二人就系爭不動產另外簽訂買賣契約等語
    甚詳。按買賣債權契約固不以書面為必要，惟雙方當事人就
    買賣契約重要之點仍須達到意思表示一致，買賣契約始成立
    ，上訴人間移轉系爭不動產所有權，由上開客觀事實，純係
    上訴人丁○○與訴外人姜傳瑩之移轉行為，上訴人並未能舉
    証証明其等之間如何達到系爭不動產價金等要素之合致，尚
    難認上訴人乙○○與上訴人丁○○間就系爭不動產之買賣契
    約已成立，則被上訴人主張上訴人間就系爭不動產之移轉登
    記係屬通謀虛偽意思表示，該債權行為及物權行為均屬無效
    ，應可採信。
八、綜上所述；被上訴人先位之訴，本於通謀虛偽意思表示行為
    無效法律關係，確認上訴人間就原判決附表所示建物及土地
    所為之買賣關係不存在；及上訴人乙○○應將原判決附表所
    示建物及土地於88年2月12日所為以買賣為登記原因之所有
    權移轉登記，予以塗銷，為有理由，應予准許。被上訴人先
    位之訴既有理由，則其備位之訴，依民法第244條第1、4項
    規定，訴請撤銷上訴人間就系爭不動產所為買賣債權行為、
    及所有權移轉登記之物權行為，及塗銷上訴人乙○○就系爭
    不動產之所有權移轉登記，本院即無審究之必要，附此敘明
    。原審以被上訴人先位之訴之請求，核屬有據，予以准許，
    核與法相符，上訴人猶執詞上訴，為無理由，應予駁回。
九、本案事實已臻明確，兩造其餘攻擊防禦方法，不足以影響本
    判決結果，爰不一一論述，併此敘明。
據上論結：本件上訴為無理由，依民事訴訟法第449條第1項、第
78條、第85條第1項前段，判決如主文。
中    華    民    國    95    年    9     月    19    日
                      民事第四庭審判長法  官  黃斐君
                                      法  官  陳蘇宗
                                      法  官  張浴美
以上正本係照原本作成。
不得上訴。
                                      書記官  郭振祥
中    華    民    國    95    年    9     月    20    日
                                                      Ｈ


司法院資訊處製作；財團法人民間司法改革基金會備份。
